【裁判字號】    99,上易,420
【裁判日期】    990406
【裁判案由】    妨害家庭
【裁判全文】
臺灣高等法院刑事判決                 99年度上易字第420號
上  訴  人  臺灣板橋地方法院檢察署檢察官
被      告  乙○○
上列上訴人因被告妨害家庭案件，不服臺灣板橋地方法院97年度
易字第3859號，中華民國98年12月28日第一審判決（起訴案號：
臺灣板橋地方法院檢察署97年度偵字第25717號），提起上訴，
本院判決如下：
    主  文
上訴駁回。
    理  由
一、公訴意旨略以：被告乙○○明知詹智為（經檢察官另為不起
    訴處分）係甲○○之妻，為有配偶之人，竟基於相姦之犯意
    ，於民國（下同）97年8 月22日18時至19時許，在臺北縣蘆
    洲市○○○路○段42之1 號「薇薇汽車旅館」之210號房內，
    與詹智為為相姦行為。嗣經甲○○發覺而報警處理，始悉上
    情，因認被告乙○○涉犯刑法第239 條後段之相姦罪嫌等語
    。
二、按犯罪事實應依證據認定之，無證據不得認定犯罪事實；不
    能證明被告犯罪者，應諭知無罪之判決，刑事訴訟法第 154
    條第2項、第301條第1 項分別定有明文。又按認定不利於被
    告之事實，須依積極證據，苟積極證據不足為不利被告事實
    之認定時，即應為有利被告之認定，更不必有何有利之證據
    ；再犯罪事實之認定，應憑真實之證據，倘證據是否真實尚
    欠明確，自難以擬制推測方式，為其判斷基礎；刑事訴訟上
    證明之資料，無論為直接或間接證據，均須達於通常一般人
    均不致有所懷疑，而得確信其為真實之程度，始得據為有罪
    之認定，若關於被告是否犯罪之證明未能達此程度，而有合
    理懷疑存在，致使無從形成有罪之確信，根據「罪證有疑，
    利於被告」之證據法則，即不得遽為不利被告之認定（參看
    最高法院30年上字第816號、53年台上字第656號、76年度台
    上字第4986號判例意旨）。再者，共同被告所為不利於己之
    陳述，雖得採為其他共同被告犯罪之證據，惟此項不利之陳
    述，須無瑕疵可指，且就其他方面調查，又與事實相符者，
    始得採為其他共同被告犯罪事實之認定。若不為調查，而專
    憑此項供述，即為其他共同被告犯罪事實之認定，顯與刑事
    訴訟法第156條第2項之規定有違。因之，現行刑事訴訟法下
    ，被告之自白，或共同被告不利於己之陳述，其證明力並非
    可任由法院依自由心證主義之原則，自由判斷，而受相當限
    制，即尚須另有其他必要之補強證據，來補足其自白之證明
    力，始得採為斷罪資料（參看最高法院31年上字2324號、38
    年上字第2423號判例及87年度台上字第3525號、88年度台上
    第5729號判決意旨）。而所謂補強證據，指除該共同被告不
    利於己之陳述外，其他足以證明該陳述事實確具有相當程度
    真實性之證據而言，雖所補強者，非以事實之全部為必要，
    但亦須因補強證據與該項陳述之相互利用，足使犯罪事實獲
    得確信者，始足當之。
三、公訴人認被告乙○○涉本案相姦犯行，無非係以被告之供述
    、甲○○於警詢、偵查中之指證、同案被告詹智為於偵查中
    之證述、臺灣士林地方法院公證處89公字第231 號結婚公證
    書、扣案之保險套2 枚及衛生紙1 包等為其要論據。
四、訊據被告固坦承有與詹智為於起訴書所載之時間、地點發生
    性關係，惟堅決否認有何相姦犯行，辯稱：伊與詹智為於97
    年5 月間因買賣衛浴設備而結識，詹女稱自己未婚，並出示
    新式身分證上配偶欄為空白，伊不知道詹女已經結婚之事實
    等語。經查：
  (一)被告於97年8月22日18至19時許，在臺北縣蘆洲市○○○路○
    段42之1號「薇薇汽車旅館」之210號房內，與詹智為發生性
    行為之事實，業據被告坦白承認，核與告訴人甲○○之指訴
    及證人詹智為之證述相符，並有保險套2枚、衛生紙1包扣案
    為憑。又詹智為於上開時間為係有配偶之人，此有臺灣士林
    地方法院公證處89年1月25日89公字第231號公證書在卷可稽
    （見97年度偵字第25717號卷第29頁）， 是此部分事實堪以
    認定。
  (二)被告自警詢時起迄偵、審中始終辯稱：詹智為稱自己未婚，
    並出示身分證配偶欄為空白取信伊，伊不知道詹智為已婚等
    語，核與證人詹智為於警詢中供稱：伊並沒有將已公證結婚
    之事實告訴乙○○等語相符（見偵卷第17頁），且證人詹智
    為之身分證配偶欄確為空白，亦有證人詹智為身分證影本1
    紙在卷可稽（見偵卷第30頁），足徵被告上開所辯，並非無
    據。雖證人詹智為於偵查中及原審審理時翻異前詞而證述：
    伊剛認識被告時並沒有告訴他，伊係有配偶之人，是在97年
    7 月底的時候有跟被告講說伊已經與甲○○結婚，但沒有辦
    理結婚登記，是在被告載伊回家的時候跟他說的，因為伊稱
    伊有先生，所以不讓他上樓等語（見偵卷第50頁、原審卷第
    46頁）。惟衡諸常情，證人詹智為在警詢時離案發時間較為
    接近，較無權衡利害得失，或其後為求與告訴人和解、或卸
    免己身罪責，而有偏袒之詞，均有可能，是其於偵訊、原審
    審理時異於警詢時所證述之內容，是否可信，已屬有疑。又
    證人詹智為於原審審理時證稱：伊在警詢時係受被告恐嚇，
    始向警察為並未告知被告伊已結婚之事實之陳述，且伊與被
    告第一次發生性關係時，並非出於伊自願，係遭被告強暴等
    語（見原審卷第46、48頁）。然據證人即查獲警員杜禹陞於
    原審審理時證述：當警察進入旅館房間內時，被告並未反對
    警察進入，且配合辦案，當伊告訴被告「詹智為與甲○○為
    夫妻關係」時，被告表示並不知情，在這個帶回警局、偵訊
    過程中被告與詹智為有點距離，印象中2 人並未交談、或有
    互動，當時並未感覺詹智為有害怕恐懼之情，製作完第一份
    警詢筆錄後，詹智為和告訴人甲○○就離開派出所，被告仍
    被留置在警局，後來偵查隊認有補詢詹智為之必要，所以再
    通知詹智為到警局製作第二份警詢筆錄，補詢詹智為有無將
    已公證結婚之事告訴被告，詹智為回答沒有告知等語（見原
    審卷第41頁至第43頁）。是以被告與證人詹智為於旅館內遭
    警查獲後至警察局製作筆錄當時，全程均在警力控制之中，
    且2 人並未有何互動或交談，則被告應無對證人詹智為予以
    脅迫、恐嚇之可能；再依卷附證人詹智為二次警詢筆錄所示
    （見偵卷第14頁至第18頁），證人詹智為第一次警詢時並未
    供述有否將已婚之事實告訴被告之情，歷4 小時後經警再通
    知證人詹智為到警局補詢上情，並製作第二次警詢筆錄，證
    人詹智為始供稱未將已婚之事實告知被告等情，而被告於證
    人第一、二次警詢期間一直被留置在警局，為證人杜禹陞證
    述如前，則被告在證人詹智為第二次警詢前，自無機會恐嚇
    證人詹智為，是證人詹智為第二次警詢所為供述，顯非受被
    告恐嚇而編造。且證人詹智為於原審審理時所提出之錄音光
    碟，亦無從證明被告有恐嚇之情事。又詹智為自承為留學英
    國碩士之工程師（見原審卷第49頁），受有高等教育，則其
    第一次倘受被告以違反意願之方式發生性行為，應有足夠之
    智識程度及社會經驗做報警或相關防杜之處理，竟又接連與
    被告外出，且再度與被告發生本次性交行為，實與常情有悖
    ，是其於偵查、原審中之證述顯有可疑，殊難採信。
  (三)復依證人即被告友人黃國隆於偵訊及原審審理時證稱：伊與
    被告為衛浴設備銷售之同行，有與詹智為見過面，第一次見
    面時詹智為係到伊店裡挑選，還自承係被告之表妹，當天並
    未購買，後來第二次在被告的店裡看到詹智為，是星期六下
    午，伊有跟她聊天，並問她產品看得如何，當時聊天先聊衛
    浴的品牌，後來聊到小孩在國內外的情形，詹智為提到她在
    國外的生活，感覺很上流的樣子，回到臺灣比較不好，伊遂
    問她說為何要回臺灣，詹智為表示因為跟男友分手，所以回
    臺灣工作，當時因為詹智為說她沒有錢，伊認為她在HP公司
    上班，應該經濟狀況不如她所說，她為了取信我，還要拿身
    分證、存摺證明她沒有結婚、沒有錢，要伊算便宜一點；伊
    在店內從未看過甲○○等語（見偵卷第51頁、原審卷第44、
    45頁），且證人詹智為亦未否認曾提出身分證予被告、證人
    黃國隆閱覽之情節，倘詹智為上開提出身分證之動機僅為要
    求降低衛浴設備售價欲以較便宜之價格購入，則以言語動之
    以情，或謂為被告之表妹等說詞即可，何須再提出身分證以
    說明其婚姻狀況，顯然詹智為有誤導他人其自身婚姻狀態之
    情形，其掩飾婚姻狀態之動機並非尋常。再參以被告及證人
    詹智為自初次見面至本案為警查獲僅相識約2 個月餘，則證
    人詹智為在此短暫交往期間內倘有意隱瞞其婚姻狀況，自非
    難事。又被告在旅館內應門接受臨檢時，神色自然而無慌張
    掩飾，且欣然同意受檢之情，業經證人杜禹陞證述如前，倘
    被告已知悉證人詹智為係有配偶之人，則衡以常情，必拒絕
    受檢或先掩飾犯行，是被告所辯並不知情乙節，實屬可能，
    可得採信。
  (四)從而，上開證人詹智為固於偵查及原審審理中對被告為不利
    之陳述，惟其證述內容既存有瑕疵，且依卷內事證亦無任何
    補強證據以資認證人詹智為於偵查及原審審理中所述與事實
    相符，則無從認定被告有上開所指之相姦犯行，甚屬灼然。
五、綜上所述，本件公訴人所憑之證人詹智為單一指證容有前後
    不一之瑕疵可指，被告是否知悉詹智為係有配偶之人，尚有
    合理的懷疑存在。此外，復無其他確切證據足資證明被告確
    有公訴人所指述知悉詹智為係有配偶之人而與之相姦之犯行
    ，自不能證明被告犯罪。原審因認被告被訴犯有刑法第239
    條後段之相姦罪，核屬不能證明，而為無罪之諭知，認事用
    法，核無不合，檢察官仍執陳詞，指摘原判決不當，求予撤
    銷改判，為無理由，應予駁回。
據上論斷，應依刑事訴訟法第368 條，判決如主文。
本案經檢察官張秋雲到庭執行職務。
中    華    民    國    99    年    4     月    6     日
                  刑事第六庭審判長法  官  林明俊
                                  法  官  郭豫珍
                                  法  官  何信慶
以上正本證明與原本無異。
不得上訴。
                                  書記官  王泰元
中    華    民    國    99    年    4     月    12    日

司法院資訊處製作；財團法人民間司法改革基金會備份。
